【裁判字號】    91,上訴,1373
【裁判日期】    920225
【裁判案由】    搶奪
【裁判全文】
臺灣高等法院臺中分院刑事判決                  九十一年度上訴字第一三七三號
    上  訴  人
右上訴人因搶奪案件，不服臺灣臺中地方法院九十一年度訴字第一九九號中華民國九
十一年六月二十八日第一審判決（起訴案號：臺灣臺中地方法院檢察署九十年度偵字
第二○四四八號），提起上訴，本院判決如左：
    主    文
上訴駁回。
    事    實
一、乙○○（即李明燦）前曾於民國八十九年間，因違反動產擔保交易案件，經臺灣
    臺中地方法院判處拘役五十日確定，於九十年八月十三日執行完畢（就本件不構
    成累犯），其原係合作金庫臺中支庫出納，業於八十九年五月間離職，於九十年
    十一月九日凌晨三時起至同日上午七時三十分許，在臺中市○○路一○五之一號
    十六樓滾石ＰＵＢ內，服用第二級毒品ＭＤＭＡ藥丸一顆半、大麻煙二支及第三
    級毒品愷他命藥丸二顆後，（乙○○施用毒品部分，業經公訴人另行聲請觀察勒
戒，認無繼續施用毒品傾向，而為不起訴處分），竟基於搶奪銀行財物之犯意，
    意圖為自己不法之所有，於九十年十一月九日上午九時二十七分許，前往臺中市
    ○○路○段一四○號臺灣銀行臺中分行，藉助藥效發作，利用以前係合作金庫行
    員得以自由進出臺灣銀行臺中分行櫃檯之身分，在無人阻攔之情況下，逕行進入
    臺灣銀行臺中分行六號櫃檯內，令行員己○○打開抽屜，己○○誤認係維修人員
    未及反應，乙○○即主動打開抽屜，動手搶奪抽屜內之現金新臺幣（下同）五十
    萬一千元，並向己○○告以「四十五萬元先借我還給周廞世」等語，己○○發覺
    狀況有異，隨即出手壓制乙○○，加以制止，乙○○與己○○拉扯中，己○○即
    出聲呼救，經臺灣銀行臺中分行行員察覺合力將乙○○制服，因而搶奪未得手，
    並扣得欲搶奪之現金五十萬一千元（業經發還臺灣銀行臺中分行）。
二、案經臺中市警察局第一分局報請臺灣臺中地方法院檢察署檢察官偵查起訴。
    理    由
一、訊據上訴人即被告乙○○，固不諱言當日有服用第二級毒品ＭＤＭＡ、大麻、愷
    他命等藥物，至臺灣銀行臺中分行櫃檯拿錢等情，惟矢口否認有搶奪錢財之動機
    ，辯稱：伊當日是因服用ＭＤＭＡ、大麻、愷他命的關係，導致精神恍惚所為，
    伊承認有拿錢，但並無搶錢，伊以為伊是要回去上班，伊有叫己○○打開抽屜，
    伊要拿錢還給周廞世一下，但伊沒有欠周廞世錢，伊當天不知道為什麼會這樣子
    ，伊當時精神恍惚，實在不知道有無打開己○○的抽屜，伊的意識是己○○拿給
    伊的，伊轉身看周廞世不在現場，伊並無離開現場的意思，伊根本無逃跑的意思
    ，所以並無合力制服伊的行為，伊當時是認為他們要搶伊的錢，伊才和他們拉扯
    云云。惟查：
  (一)被告確有於右揭時地，趁臺灣銀行臺中分行行員己○○不備，搶奪其抽屜內之
      現金五十萬一千元一節，已據證人己○○於警訊、偵查及原審時證述明確，該
      證人於原審時到庭證稱：「我是任職臺灣銀行的辦事員，九十年十一月九日上
      午剛開始營業不久，我在櫃檯上，看到被告從我後側走進來，他語氣沒有很兇
      ，叫我把抽屜打開，我以為他是維修人員，我還來不及反應，他就伸手拉開抽
      屜，當時抽屜裡有十幾萬元現金，他兩手要去拿現金，我就用手壓著他的手，
      他就跟我說錢借他還給『資訊室』（音似），之後我們兩人發生拉扯，我當時
      喊很小聲，後來另一位同事聽到我在喊他搶我的錢，才將他制伏，當時他看起
      來，精神有點恍惚，有點像嗑藥的樣子，他看起來不是很有精神，眼神看來不
      太清醒，不過外觀上看來蠻正常。」等語（見原審卷第六三頁），且有臺灣銀
      行臺中分行錄影機所拍攝之現場照片十張、扣押物品目錄表、贓物保管收據（
      現金五十萬零一千元）各一份在卷可稽，足見被告確有搶奪該現金五十萬零一
      千元無訛。
  (二)至被告雖辯稱其無搶奪錢財之動機，伊以為是要回去上班云云，然被告早已於
      八十九年五月間即自合作金庫臺中支庫離職一節，據被告自承在卷，本件發生
      時間係九十年十一月九日，距離被告離職已有一年半左右之時間，被告謂其以
      為要回去上班云云，顯不合常情。再據證人丙○○即臺灣銀行臺中分行之職員
      於本院審理時到庭證述：被告之前到銀行，是將錢送到銀行存放或取款，都是
      和合庫出納的人員一起過來，：：：被告通常會拿支票到櫃檯辦理，換取號碼
      牌等候通知再到出納那裡取款，依正常的程序是不會到行員的後面取款，都是
      領取號碼牌等候通知取款等語（見本院卷第五三、五四頁），且由上揭臺灣銀
      行臺中分行錄影帶所拍攝之現場照片顯示，當時被告並非依正常程序在櫃檯處
      等候取款，其乃直接進入該銀行內部，由己○○之後方坐位入內取款，經己○○發覺有異，而與己○○發生拉扯後，猶不放手，由此情形觀之，被告取款方
      式，顯與一般銀行間職務上之取款大有不同，被告所辯其以為回去上班云云，
      顯難置信。況被告於動手拿現金，己○○用手壓著被告手之時，被告有向己○○說錢借他還給「資訊室」（音似）等情，據證人己○○證述明確，苟被告當
      時以為其係回去上班，焉會提及借錢還給某人，益證被告所辯之不實，足證被
      告確有為上揭搶奪犯行無訛。
  (三)至被告於行搶時之精神狀態，被告辯稱其當日因服用ＭＤＭＡ、大麻、愷他命
      等有精神恍惚之情形，不知道其當時為什麼會如此云云，查被告當日固有吸食
      上揭毒品一節，據被告供承在卷，且被告於被查獲後，經警在其身上查扣ＭＤ
      ＭＡ共十顆半及大麻煙一支扣案可證，又被告確因施用第二級毒品大麻及ＭＤ
      ＭＡ，經依臺灣臺中地方法院九十年度毒聲字第五五二九號裁定送臺灣臺中看
      守所附設勒戒處所觀察、勒戒後，認無繼續施用毒品之傾向，而經臺灣臺中地
      方法院檢察署檢察官以九十年度毒偵字第五四五七號為不起訴處分，經本院調
    卷查明屬實，有該不起訴處分書一份在卷可參，足證被告於行搶之前不久，確
      有施用上揭毒品無誤。然被告行搶之前，固有施用毒品情形，惟其意識狀態究
      竟如何，有無至心神喪失或精神耗弱之情形，仍應就被告行搶當時實際之情狀
      予以觀察。茲據證人己○○證述：被告搶奪當時確實精神有點恍惚，有點像嗑
      藥的樣子，看起來不是很有精神，眼神看起來不太清醒之情形，不過外觀上看
      來蠻正常等語，再參酌被告行搶過程觀之，被告乃自行走入銀行內部己○○後
      側，再動手搶奪己○○置於抽屜內之金錢，經己○○發現制止後，猶向己○○
      陳稱借錢還給某人，而與己○○發生拉扯，顯然被告當時仍知悉其所為，係拿
      取他人之金錢欲還給某人，足見其對於周遭環境及所為行為仍有相當程度之辨
      別事理之能力，至其行搶當時，雖然因有服用毒品，而呈現精神有點恍惚之情
      形，對於外界事物之判斷能力，可能較一般人略為低落，惟其於行搶之際，既
      仍清楚知悉其所為何事，且經發現後猶予以解釋、反抗，難認其當時呈現意識
      不清之情況，亦無從遽認其當時之精神狀態已達心神喪失或精神耗弱之程度。
      再據證人戊○○即案發當日至現場查獲被告之警員到庭證述：伊是接到勤務中
      心通知才到現場，伊是接到通知便馬上趕到現場，便問在銀行內的警衛發生了
      何事，有看到被告和警衛在警衛室講話，行搶的過程伊沒有看到，：：：伊有
      問他（指被告）為何要這麼做，被告告訴伊他要拿錢，對方不給他錢，所以他
      才這樣子做的，伊當時要請他回派出所，被告也極力抗拒不要跟伊回警局，據
      伊當時觀察之結果，被告之意識很清楚，伊問他的話他都能回答，且和伊對談
      ，所以伊認為他的精神狀況是正常的，而被告當時也有告訴伊，他認為那是他
      的錢，所以他要拿走的意味，伊當時訊問他時，被告沒有答非所問，因為伊要
      帶他回派出所，他會極力抗拒，伊在現場的時候，沒有發覺被告有服用藥物之
      情狀，是回到派出所過了約二十分鐘後，被告出現恍惚的情形，而且出現反應
      較慢的情形，當時伊是在製作被害人（筆錄）的時候，在旁邊有看到，伊感覺
      他和伊在現場的時候，有明顯的差別，不過被告講話還算清楚等語（見本院卷
      第五十至五一頁），是由上揭證人戊○○之證言可知，被告於案發之初之精神
      狀況仍屬正常狀態，係至派出所過了約二十分鐘後，被告才出現恍惚之情形，
      則被告於案發之初，較為接近案發當時之精神狀況，既尚屬意識清楚，難認已
      達神智不清之心神喪失或精神耗弱之程度甚明。至本院經被告請求傳訊證人丙○○、甲○○即臺灣銀行臺中分行之員工到庭作證，證人丙○○證述其案發當
      天不在現場（見本院卷第五二頁）；證人甲○○則證述：當時伊人不在現場，
      是聽到別人說才下來看，伊看到時，被告已被制服了，伊只有看他一眼就離開
      ，所以不知道他的精神狀況，也沒有和他交談等語（見本院卷第五四頁），是
      上揭證人之證言均不足為被告有利之認定。此外，亦無其他有利事證可資認定
      被告於行搶當時，確已達於心神喪失或精神耗弱之狀態，從而，被告辯稱其精
      神恍惚，不知為何如此云云，應係卸責之詞，不足採信。本件事證已臻明確，
      被告犯行，洵堪認定，應予依法論科。
二、查被告意圖為自己不法之所有，利用施用毒品藥效發作之際，前往臺灣銀行臺中
    分行櫃檯內，動手行搶櫃臺行員抽屜內之現金五十萬一千元而未遂，核其所為，
    係犯刑法第三百二十五條第三項、第一項之搶奪未遂罪。按未遂犯之處罰，得按
    既遂犯之刑減輕之，刑法第二十六條前段定有明文。被告行搶未遂，對於被害人
    之危害較為輕微，爰依前揭規定，減輕其刑。原審因而適用刑事訴訟法第二百九
    十九條第一項前段，刑法第三百二十五條第三項、第一項、第二十六條前段等規
    定，並審酌被告於服用毒品後，竟思行搶銀行，以清償債務，其犯罪動機，殊堪
    非議，又堂而皇之進入銀行櫃檯行搶，其行徑之囂張，更屬難以憫恕，惟因被告
    行搶未遂，對於被害人尚未致生嚴重損害，行搶手段平和，未造成被害人傷害，
    且因嗑藥而致辨別事理能力低落之狀態，復以犯罪後業經坦承犯行，態度良好，
    知所悔悟等一切情狀，量處有期徒刑十月，其認事用法核無違誤，量刑亦屬允當
    ，上訴意旨猶執陳詞否認犯罪，其上訴為無理由，應予駁回。
三、被告經合法傳喚，無正當理由不到庭，爰不待其陳述，逕行判決。
據上論斷，應依刑事訴訟法第三百七十一條、第三百六十八條，判決如主文。
本案經檢察官丁○○到庭執行職務。
中      華      民      國      九十二    年      二      月    二十五  日
                                    臺灣高等法院臺中分院刑事第六庭
                                          審判長法  官  李  文  雄
    法  官  邱  顯  祥
                                                法  官  陳  秀  
右正本證明與原本無異。
如不服本判決應於收受送達後十日內向本院提出上訴書狀，其未敘述上訴之理由者並
得於提起上訴後十日內向本院補提理由書（均須按他造當事人之人數附繕本）。
                                                書記官  黃  禎  祥
中      華      民      國      九十二   年       二      月   二十六   日
附錄論罪科刑法條：
刑法第三百二十五條：
意圖為自己或第三人不法之所有，而搶奪他人之動產者，處六月以上五年以下有期徒
刑。
因而致人於死者，處無期徒刑或七年以上有期徒刑，致重傷者，處三年以上十年以下
有期徒刑。
第一項之未遂犯罰之。                                                    Ｉ


司法院資訊處製作；財團法人民間司法改革基金會備份。
